【裁判字號】    98,上易,469
【裁判日期】    991012
【裁判案由】    侵權行為損害賠償
【裁判全文】
臺灣高等法院民事判決                 98年度上易字第469號
上  訴  人即
附帶被上訴人  甲○○
訴訟  代理人  郭思吟律師
被上  訴人即
附帶  上訴人  蔡聰藩
訴訟  代理人  丙○○
              乙○○
              張家琦律師
              林鳳秋律師
上列當事人間侵權行為損害賠償事件，上訴人對於中華民國98年
3月16日臺灣臺北地方法院97年度訴字第3132號第一審判決提起
上訴，被上訴人提起附帶上訴並為訴之追加，本院於99年9月28
日言詞辯論終結，判決如下：
    主  文
原判決關於命上訴人給付超過新臺幣伍拾萬肆仟貳佰玖拾元之本
息部分，及該部分假執行之宣告，並訴訟費用之裁判除確定部分
外，均廢棄。
前開廢棄部分，被上訴人在第一審之訴及假執行之聲請均駁回。
其餘上訴駁回。
附帶上訴及追加之訴均駁回。
第一審訴訟費用除確定部分外，及第二審訴訟費用關於上訴部分
，由上訴人負擔百分之之九十九，餘由被上訴人負擔。附帶上訴
及追加訴訟費用，均由被上訴人負擔。
    事實及理由
一、被上訴人主張：上訴人於民國96年6月9日上午8時15分許，
    駕駛車牌號碼BN-5949號自用小客車（以下稱系爭汽車）沿
    臺北市○○○路南往北方向行駛，行經與樂群二路之交岔路
    口，欲左轉往西沿樂群二路行駛時，適伊沿行人穿越道由南
    往北方向步行穿越樂群二路，上訴人未減速慢行，禮讓行人
    先行通過，及注意車前狀況，致撞及伊，造成伊受有右肩部
    鈍挫傷合併肩鎖骨關節移位、左側腳挫傷、頸部扭傷並狹窄
    及義齒鬆動等傷害，案經臺灣臺北地方法院（以下稱臺北地
    院）以傷害罪判刑確定。伊因此受有醫療費新臺幣（下同）
    7萬3,305元、往返醫院之交通費5萬1,505元、看護費28萬8
    千元，及精神上80萬元之損害，扣除友邦產物保險股份有限
    公司（以下稱友邦保險公司）已理賠強制汽車責任保險理賠
    金4萬5,520元及上訴人已支付3萬元出院費用，上訴人仍應
    給付伊113萬7,290元等情。爰依民法第184條第1項前段、第
    193條第1項、第195條第1項之規定，求為命上訴人賠償伊11
    3萬7,290元，及法定遲延利息之判決。原審判准上訴人財產
    上請求8萬9,785元（醫療費1萬5,815元、交通費1萬2,970元
    、看護費6萬元）、非財產上請求50萬元，並於扣除上開保
    險理賠金4萬5,520元及上訴人已賠償之3萬元後，命上訴人
    給付51萬3,265元及其利息，而駁回被上訴人其餘之訴。上
    訴人就原審判命其給付部分聲明不服，提起上訴。被上訴人
    於本院答辯聲明：上訴駁回。並就原審駁回其醫療費4萬6,2
    50元（牙醫材料費2萬4,400元、大直北安中醫診所2萬1,850
    元）、交通費3萬630元、看護費12萬元及精神慰撫金30萬元
    部分提起附帶上訴，附帶上訴聲明：(一)原判決關於駁回附帶
    上訴人後開第2項之訴部分廢棄。(二)附帶被上訴人應再給付
    附帶上訴人49萬6,880元，及自97年2月15日起至清償日止，
    按年息5%計算之利息。另於本院為訴之追加，主張伊頸椎傷
    害雖經復健，但仍維持半脫位狀態，業於日前進行手術治療
    ，且伊已因系爭事故多次進行復健及就醫，並接受上開手術
    ，受有時間上光陰浪費之損害甚鉅，爰請求上訴人應賠償伊
    手術醫療費22萬元（醫藥材料費12萬元、病房餐費10萬元）
    、術後看護費18萬元，及光陰浪費之非財產上損害10萬元。
    追加聲明：上訴人應給付被上訴人50萬元，及自98年11月19
    日起至清償日止，按年息5%計算之利息（原審駁回被上訴人
    超過上開附帶上訴請求部分，未據其聲明不服，已告確定）
    。
二、上訴人則以：依本件車禍當時急診病歷資料、急診護理評估
    表及臺北市政府消防局救護紀錄表，均未有被上訴人口腔受
    傷或假牙脫落之記載，是被上訴人主張義齒受損而需修復，
    與本件車禍無因果關係。又被上訴人既已於行政院國軍退除
    役官兵輔導委員會台北榮民總醫院（以下稱臺北榮總）就診
    ，醫師復未要求使用護具或其輔以中醫診治，自無需再於其
    他中醫診所進行治療，故被上訴人請求大直北安中醫診所醫
    療費及車資部分，即屬無據，況縱認有中醫治療之必要，惟
    其自費金額達1萬8,500元，亦高出一般行情甚多。另被上訴
    人於陳森豊診所治療第四頸椎半脫位併第四、第五頸椎椎間
    盤突出乃屬其宿疾，與本件車禍無關，則該部分醫療費用及
    車資自不應責由伊負擔。再依臺北榮總之函覆說明，被上訴
    人之頸椎神經功能正常，並無開刀治療之必要，被上訴人請
    求手術之醫療及看護費用，自屬無據。至被上訴人提出之計
    程車資單據，僅其前往臺北榮總之7,790元部分，有完全記
    載日期及駕駛姓名，其餘部分因記載殘缺，難認係因本件車
    禍所支出。又依車禍當時之臺北榮總急診主治醫師所出具之
    診斷書內容，被上訴人僅需門診追縱治療及休養兩週，並未
    要求專人照護，故被上訴人主張看護費用即有未當，苟認有
    此需求，亦應以醫囑休養兩週為限，核算看護費用應僅為1
    萬元，兩週後縱仍需看護照料，依被上訴人當時身體情況，
    亦無受全日看護之必要，則其主張由女兒看護每日19小時部
    分，已逾實際需求。又被上訴人並未因本件車禍減少工作能
    力，且被上訴人現已能獨自騎自行車至大賣場購物，自無長
    久罹患精神或身體上痛苦之情形，故本件慰撫金應酌減為10
    萬元，方屬適當。另時間上光陰之浪費，目前並未見於任何
    法令或判例，被上訴人請求該部分非財產損害，顯屬無據等
    語，資為抗辯。並上訴聲明：(一)原判決關於命上訴人給付部
    分廢棄。(二)上開廢棄部分，被上訴人在第一審之訴及假執行
    之聲請均駁回。並就被上訴人附帶上訴及追加之訴部分答辯
    聲明：附帶上訴及追加之訴均駁回。
三、查上訴人於前揭時地駕駛系爭汽車行近行人穿越道前，未注
    意減速慢行，禮讓行人先行通過，且未注意車前狀況，隨時
    採取必要之安全措施，撞及正沿行人穿越道步行穿越馬路之
    被上訴人，致被上訴人受有右側肩部鈍挫傷合併肩鎖骨關節
    移位、左側腳部挫傷、頸部扭傷並狹窄等傷害，上訴人所涉
    過失傷害罪嫌，業經臺北地院以96年度交易字第796號刑事
    判決，判處上訴人有期徒刑5月，得易科罰金確定等事實，
    為兩造所不爭，復有診斷證明書、交通事故現場圖及事故初
    步分析研判表等件附卷足稽，並經本院調閱前開刑事卷宗核
    閱無誤，堪信為真實。
四、被上訴人主張，上訴人因過失致其受有前開傷害，應賠償其
    所受前揭損害一節，為上訴人所否認，並以前揭情詞置辯。
    經查：
  (一)按因故意或過失，不法侵害他人之權利者，負損害賠償責任
    ；不法侵害他人之身體或健康者，對於被害人因此增加生活
    上之需要時，應負損害賠償責任；又不法侵害他人之身體者
    ，被害人雖非財產上之損害，亦得請求賠償相當之金額，民
    法第184條第1項前段、第193條第1項、第195條第1項分別定
    有明文。上訴人駕駛系爭汽車，因過失發生本件車禍，致被
    上訴人受有傷害，既為其所不爭，則其應就被上訴人所受傷
    害負賠償責任。茲就被上訴人請求之各項損害分述如下：
  1.醫療費用部分：
  (1)被上訴人對原審判准被上訴人請求臺北榮總住院餐費3,095
    元、X光片拷貝費700元及護具費9,970元部分不爭執（見本
    院卷第282頁背面），此部分自應准許。
  (2)牙醫材料費：被上訴人主張，伊因頭部撞擊系爭汽車引擎蓋
    ，致其義齒咬合不良，為此於臺北榮總進行修補而支出2萬4
    ,400元等情，固據其提出醫療收據及臺北榮總診斷證明書（
    見原審訴字卷第220頁）等件為證，惟依前開診斷證明書之
    病名記載為：「上顎單顎缺牙，下顎局部缺牙」、醫囑部分
    則記載：「病患於2007年8月30日於本科修補原有之下顎局
    部活動義齒。臨床判斷病患既有之上顎單顎義齒貼合度不良
    ，擬安排上顎義齒之製作，病患於2007年9月7日至10月11日
    於本科完成上顎單顎義齒制作。後於2008年9月23日因上顎
    義齒破損而由本科安排修補，並於2008年10月3日完成上顎
    義齒修補。」等語，再參酌臺北榮總於97年8月14日以榮總
    北總企字第0970016412號函覆原審稱：「該病患因上顎缺牙
    及下顎活動假牙毀損故重新製作上顎全口假牙及下顎假牙之
    修補。…」等語（見原審訴字卷第67頁背面），足見被上訴
    人因義齒貼合度不良始需重新修補，而依臺北榮總前揭函附
    急診病歷資料、急診護理評估表及臺北市政府消防局救護紀
    錄表（見原審訴卷第68、69頁），均未有被上訴人口腔受傷
    或假牙脫落之記載，且被上訴人為此就診時點距車禍出院後
    已逾2月餘，實難證明被上訴人之假牙毀損與本件車禍有相
    當因果關係，其此部分請求，自難准許。
  (3)陳森豊診所診療費：被上訴人主張因車禍導致雙腳無力及頸
    椎脫位等傷害，需前往陳森豊診所進行腿部及頸椎復健支出
    2,050元等情，雖為上訴人所否認，惟被上訴人因本件車禍
    受有右肩部鈍挫傷合併肩鎖骨關節移位、左側腳挫傷、頸部
    扭傷並狹窄等傷害，已如前述，復據臺北榮總於97年10月28
    日北總企字第0970021688號函覆原審稱：「病患蔡聰藩目前
    79歲，過去有肝癌、糖尿病、高血壓等病史，右肩峰鎖骨關
    節宜採復健及藥物減輕不適之保守治療，不宜手術治療。」
    等語（見原審訴字卷第203頁），顯見被上訴人確有進行復
    健之必要，且參酌被上訴人提出附卷陳森豊診所出具診斷證
    明書內容，其病名為：「1.右側鎖骨骨折2.第四頸椎半脫位
    」醫囑部分記載為：「于本院鎖骨帶固定骨癒合後並門診繼
    續復健治療。」等語（見原審訴字卷第235頁），堪認被上
    訴人於陳森豊診所進行之治療仍為本件車禍所受鎖骨骨折及
    頸椎脫位後之復健，核屬必要治療費用，此部分醫療費用2,
    050元業據被上訴人提出醫療費用明細附卷為憑（見原審訴
    字卷236-239頁），應予准許。
  (4)大直北安中醫門診費：被上訴人主張，其在大直北安中醫診
    所進行治療，支出費用2萬1,850元等情，固據提出明細收據
    為憑（見原審訴字卷第23、24頁），惟依其所提該診所出具
    之診斷證明書記載病名為：「踝及足挫傷」等語（見本院卷
    第25頁），又未記載治療方式，被上訴人並未證明其在大直
    北安中醫診所之治療方式為何及有此必要性之相關醫囑文件
    ，則此部分之請求，不能准許。
  (5)以上合計被上訴人得請求之醫療費用為1萬5,815元（3,095
    元＋700元＋9,970元＋2,050元）。
  2.就醫之計程車車資部分：被上訴人主張其因治療傷勢前往臺
    北榮總、陳森豊診所、大直北安中醫診所分別支出計程車費
    2, 250元、3萬2,800元、8,550元等情，上訴人對臺北榮總2
    ,250元部分不爭執，此部分應予准許。審酌被上訴人因右肩
    部鈍挫傷合併肩鎖骨關節移位、左側腳挫傷、頸部扭傷並狹
    窄原告因腳傷致行動不便，由住家至醫療院所治療，自有搭
    乘計程車往返之必要，則被上訴人因此所支出費用，屬前揭
    民法第193條第1項所定增加生活上需要。被上訴人前往陳森
    豊診所進行治療及復健，屬必要之醫療行為業如前述，則其
    請求前往該處就診之車資，即應准許。依被上訴人所提陳森
    豊診所醫療費用明細，其自臺北榮總96年6月22日出院後之
    同年月30日起至98年1月5日至該診所就診次數為205次（見
    原審訴字卷第239頁），由被上訴人提出計程車車資收據往
    返費用自150元至160元不等，以平均155元計算，則被上訴
    人至陳森豊診所就醫交通費用得請求3萬1,775元（155元×2
    05）。而被上訴人既不能證明其至大直北安中醫診所醫療之
    必要性，其請求前往該診所之交通費用8,550元，即屬無據
    。故被上訴人請求之交通費用於3萬4,025元（2,250元＋31,
    775元）範圍內，為有理由，應予准許，逾此部分請求，則
    屬無據。
  3.看護費用部分：被上訴人主張其所受傷害需專人照顧起居，
    自96年6月23日起至96年9月20日止曾委請訴外人李鐘麗雲看
    護3個月、每日5小時，支出看護費用6萬元等情，業據提出
    李鐘麗雲出具收據在卷為憑（見原審交附民卷第25頁），並
    經李鐘麗雲於本院證述屬實，另每日19時由其女兒看護，以
    一般全日看護行情為2千元來計算，3個月之看護費用為18萬
    元等情，固為上訴人所否認。惟依臺北榮總97年6月11日及
    同年10月22日所出具診斷證明書均記載：「病人於民國96年
    6月9日自訴車禍後至急診求診，經診治後入院治療，於96年
    6月22日出院，但仍需門診繼續追蹤治療肩頸腳傷。依病情
    需要，至少需請專人看護照三個月。須至門診追蹤治療。」
    等語（見原審訴字卷第31頁及第231頁），足認被上訴人確
    需專人看護3個月。又親屬代為照顧被害人之起居，固係基
    於親情，但親屬看護所付出之勞力並非不能評價為金錢，雖
    因二者身分關係而免除被害人之支付義務，惟此種基於身分
    關係之恩惠，自不能加惠於加害人。故由親屬看護時雖無現
    實看護費之支付，仍應認被害人受有相當於看護費之損害，
    得向上訴人請求賠償，始符公平原則。上訴人對被上訴人主
    張全日看護費2千元為一般市場行情一節，並不爭執（見本
    院卷第268頁背面），是被上訴人請求3個月看護費用18萬元
    （2千元×30×3），尚屬合理，自應准許。
  4.慰撫金部分：按慰藉金之多寡，應斟酌雙方之身分、地位、
    資力與加害之程度及其他各種情形核定相當之數額。其金額
    是否相當，自應依實際加害情形與被害人所受之痛苦及雙方
    之身分、地位、經濟狀況等關係決定之。本件車禍發生時被
    上訴人已78歲，其因車禍致受有上開傷害，參以臺北榮總97
    年8月14日函覆原審謂：「病患蔡聰藩之右肩峰鎖骨關節脫
    位宜採保守性治療，目前距受傷已滿壹年，右肩上舉約130
    度、外展約100度，約為正常肩關節活動度的2/3。日後仍會
    維持脫位狀態，無法完全痊癒。」等語（見原審訴字卷第67
    頁），足見其因本件車禍，肉體、精神上受有極大痛苦，本
    院斟酌被上訴人現為退休人員，無經常性收入，名下有2筆
    土地及一棟房屋，而上訴人於原審自承：現任職於運輸公司
    ，每月收入約2萬餘元，名下有一處不動產及車齡15年自用
    小客車一輛等語（見原審訴字卷第260頁背面），並有稅務
    電子閘門財產所得調件明細表附於本院卷為憑（見本院卷第
    83-87頁）等情狀，認上訴人請求給付慰撫金80萬元，尚屬
    過高，應核減為35萬元，方屬適當。
  5.以上總計被上訴人所受之損害為57萬9,840元（1萬5,815元
    ＋3萬4,025元＋18萬元＋35萬元）。
  6.追加部分：被上訴人主張，伊頸椎傷害雖經復健，但仍維持
    半脫位狀態，業於99年6月4日進行手術治療，且伊已因系爭
    事故多次進行復健及就醫，並接受上開手術，受有時間上光
    陰浪費之損害甚鉅，爰請求上訴人應賠償伊手術醫療費22萬
    元（醫藥材料費12萬元、病房餐費10萬元）、術後看護費18
    萬元，及光陰浪費之非財產上損害10萬元等情。然經本院函
    請臺北榮總查明被上訴人於99年6月4日在該院進行之手術與
    其96年6月9日因車禍就診之傷勢是否相關，及是否為治療該
    次車禍受傷所必須一節，經該院函覆謂：「該病患係頸椎椎
    間盤突出，後縱韌帶增生骨化導致之頸椎狹窄之病患，99年
    6月4日於本院接受手術治療，術後恢復情況良好，上述係退
    化性之變化與96年6月9日之車禍並無直接之相關。」等語（
    見本院卷第252頁），堪認被上訴人於99年6月4日進行之手
    術與本件車禍所受傷勢並無直接關連，尚難認其支出之費用
    與本件侵權行為有相當因果關係，被上訴人請求上訴人賠償
    醫藥材料費12萬元、病房餐費10萬元、術後看護費18萬元，
    均不可採。至被上訴人因車禍身體受傷請求非財產上損害賠
    償，已於前述慰撫金部分認定相當之數額，被上訴人再追加
    請求光陰浪費之非財產上損害10萬元，亦屬無據。
五、末按，強制汽車責任保險法第32條規定，保險人依本法規定
    給付保險金，視為加害人或被保險人損害賠償金額之一；加
    害人或被保險人受賠償請求時，得扣除之。被上訴人於車禍
    後已領得強制汽車責任保險理賠金4萬5,550元（1萬6,170元
    ＋2萬9,380元），有友邦保險公司書函附於原審卷為憑（見
    原審訴字卷第206頁），另上訴人已給付3萬元賠償金，為兩
    造所不爭執，均應予以扣除。經分別扣除後，被上訴人尚得
    請求50萬4,290元（57萬9, 840元-4萬5,550元-3萬元）。
六、綜上所述，被上訴人本於侵權行為法律關係請求上訴人給付
    50萬4,290元，及自起訴狀繕本送達之翌日即97年2月15日起
    至清償日止，按年息5%計算之利息，洵屬有據，逾此所為請
    求則無理由，不應准許。另其追加之訴請求上訴人給付50萬
    元，及自98年11月19日起至清償日止，按年息5%計算之利息
    ，亦屬無據。原審就超過上開應准許部分，為上訴人敗訴之
    判決，並為假執行之宣告，自有未洽。上訴意旨就此部分指
    摘原判決不當，求予廢棄改判，為有理由。爰由本院予以廢
    棄，改判如主文第2項所示。至於上開應准許部分，原審判
    命上訴人給付，並為假執行之宣告，核無違誤。上訴意旨，
    就此部分，仍執陳詞，指摘原判決不當，聲明廢棄，為無理
    由，應駁回其上訴。至原審為被上訴人敗訴部分，核無不合
    ，附帶上訴意旨，指摘原判決此部分不當，聲明廢棄，亦屬
    無據，被上訴人就此部分所為附帶上訴，為無理由，應併其
    追加之訴駁回之。
七、兩造其餘攻擊防禦方法及未經援用之證據，經本院審酌後，
    認與本判決之論斷不生影響，爰不一一論駁。另臺北榮總已
    就被上訴人於99年6月4日在該院進行之手術與本件車禍傷勢
    是否相關一節為函覆，內容明確，被上訴人聲請鑑定及向臺
    北榮總函查，核無必要，附此敘明。
八、據上論結，本件上訴為一部有理由，一部無理由；附帶上訴
    及追加之訴均為無理由。依民事訴訟法第450條、第449條第
    1項、第79條、第78條，判決如主文。
中    華    民    國    99    年    10    月    12    日
                    民事第十庭
                        審判長法  官  鄭雅萍
                              法  官  徐福晉
                              法  官  詹文馨
正本係照原本作成。
不得上訴。
中    華    民    國    99    年    10    月    18    日
                              書記官  洪秋帆

司法院資訊處製作；財團法人民間司法改革基金會備份。
